【裁判字號】    97,訴,1487
【裁判日期】    971231
【裁判案由】    強盜
【裁判全文】
臺灣高雄地方法院刑事判決              97年度訴字第1487號
公  訴  人  臺灣高雄地方法院檢察署檢察官
被      告  乙○○
指定辯護人  本院公設辯護人丁○○
上列被告因強盜案件，經檢察官提起公訴（97年度偵字第25486
號、第26139號），本院判決如下：
    主  文
乙○○犯攜帶兇器強盜未遂罪共貳罪，均累犯，各處有期徒刑肆
年；又犯恐嚇取財罪共貳罪，均累犯，各處有期徒刑玖月。應執
行有期徒刑柒年。
    事  實
一、乙○○前因竊盜、逃亡、強盜等案件，經國防部高等軍事法
    院高雄分院以89年度高審字第86號判處1 年2 月、1 年2 月
    、7 月、13年，應執行有期徒刑15年6 月確定，經減刑為7
    年11月後，甫於民國96年11月30日縮短刑期執行完畢出監。
    詎其仍不知悔改，復基於為自己不法所有之意圖及犯意，為
    下列犯行：
  (一)於97年8 月24日上午3 時許，攜帶兇器尖刀1 把，騎乘機車
    前往位於臺南市○區○○路357 號之「統一超商」，並停車
    進入該超商內，隔著櫃檯手肘縮靠在自己身體側邊之方式，
    以尖刀指向店員丙○○恫嚇稱：「快拿出來，我只要大鈔」
    等語，致丙○○心生畏懼，將店內營業所得新台幣（下同）
    3000元交付與乙○○，乙○○於得手後，隨即騎乘機車逃逸
    無蹤。
  (二)於97年8 月27日上午4 時50分許，攜帶兇器尖刀1 把，騎乘
    機車前往位於臺南市○區○○路320 號之「好富超商」，並
    停車進入該超商內，先向店員戊○○佯稱要購買香菸，並趁
    戊○○轉頭拿香菸之際，乙○○拿出預藏之尖刀，隔著櫃檯
    以右手抓住戊○○之左手臂衣袖，左手將尖刀亮出指向戊○○之胸前一下，隨即收回，對戊○○恫嚇稱：「把錢拿出來
    」等語，致戊○○心生畏懼，將店內營業所得800 元交付與
    乙○○，乙○○於得手後，隨即騎乘機車逃逸無蹤。
  (三)於97年8 月30日上午2 時56分許，攜帶兇器尖刀1 把，騎乘
    機車前往位於高雄縣岡山鎮○○路269 號之「台亞台塑加油
    站」，並在該站員工吳樁發為其加油後，拿出上開尖刀，並
    對甲○○（起訴書誤繕為吳樁發）恫嚇稱：「把錢拿出來」
    ，致甲○○因此不能抗拒，惟甲○○趁乙○○不注意之際，
    伸手欲奪下乙○○所持之尖刀，乙○○見狀即將刀收回，並
    劃傷甲○○之右手拇指（涉有傷害罪嫌部分未據告訴），甲○○即趁隙按下警鈴，陳良傑發現後，旋即騎乘機車逃逸而
    未得手。
  (四)於97年8 月30日上午3 時45分許，攜帶兇器尖刀1 把，騎乘
    機車至位於高雄縣路竹鄉○○村○○○路221 號之「統一超
    商」，並停車進入該超商內，先向店員己○○佯稱要購買香
    菸遊戲點數卡，並趁己○○轉頭拿取香菸及遊戲點數卡之際
    ，拿出預藏之尖刀，對己○○恫嚇稱：「要搶劫，把錢拿出
    來」等語，致己○○因此不能抗拒，將店內收銀機打開，並
    趁乙○○不注意之際，伸手欲奪下乙○○所持之尖刀，兩人
    並因此扭打，並劃傷己○○之左臉頰、左耳後、左前臂等處
    ，致己○○因此受有左臉頰約2 公分淺撕裂傷、右耳後約2
    公分撕裂傷2 處、左前臂約4 公分撕裂傷等傷害（涉有傷害
    罪嫌部分未據告訴），乙○○發現無法得逞後，隨即奪門而
    出，並騎乘機車逃逸，惟不慎將安全帽遺落在超商門口，嗣
    經己○○報警後，警方到場採證，發現安全帽上之指紋係乙○○所有後，由員警報請臺灣高雄地方法院檢察署檢察官核
    發拘票，於97年9 月3 日下午5 時許，在臺南市○區○○路
    2 段134 巷19號內拘提到案。
二、案經高雄縣政府警察局湖內分局報告臺灣高雄地方法院檢察
    署檢察官偵查起訴。
    理  由
甲、證據能力部分
一、按被告以外之人於審判外之陳述，雖不符前4 條之規定，而
    經當事人於審判程序同意作為證據，法院審酌該言詞陳述或
    書面陳述作成時之情況，認為適當者，亦得為證據。當事人
    、代理人或辯護人於法院調查證據時，知有第159條第1項不
    得為證據之情形，而未於言詞辯論終結前聲明異議，視為有
    前項之同意刑事訴訟法第159 條之5 定有明文。
二、查被告乙○○及辯護人於本院審理時，已表示對於全案卷證
    之證據能力均同意列為本案證據（見本院97年度訴字第1487
    號卷【下稱本院卷】第33頁、第87頁），且於本案調查證據
    時，知有不得為證據之情形，亦未於言詞辯論終結前聲明異
    議，依刑事訴訟法第159 條之5 規定，應視為被告已同意證
    人丙○○、戊○○、甲○○、己○○於警詢、偵查之證述、
    卷附照片及錄影監視畫面翻攝照片、高雄縣立岡山醫院診斷
    證明書等文書，均具有證據能力，而可作為證據，本院斟酌
    上開證據並非不法取得，且其作成時之情況，認為適當，自
    得採為證據能力，先行敘明。
乙、實體部分
一、前揭起訴事實(一)、(二)、(三)、(四)所載時、地，被告持刀取財等
    事實，業據被害人即證人丙○○、戊○○、甲○○、己○○
    於警詢、偵查及本院審理中之證述明確（見警一卷第1 頁至
    第5 頁、第8 頁至第9 頁、警二卷第21頁至第27頁），復有
    照片、錄影監視畫面翻攝照片等在卷足憑（見警一卷第6 頁
    、第28頁至第50頁、警二卷第28頁至第33頁），被告之自白
    核與事實相符，足信其為真實，本案事證已臻明確，惟所應
    究者，係被告所施用之威嚇行為，是否已達至使被害人不能
    抗拒之程度。
二、辯護人以：被告之4 次行為應僅構成恐嚇取財罪等語。惟按
    法院依自由心證為證據判斷時，不得違背經驗法則，所謂經
    驗法則，係指吾人基於日常生活經驗所得之定則，並非個人
    主觀上之推測。次按刑法上以威嚇方法使人交付財物之強盜
    罪，與恐嚇罪之區別，係以對於被害人施用威嚇程度為標準
    ；如其程度足以抑壓被害人之意思自由，至使不能抵抗而為
    財物之交付者，即屬強盜罪。否則，被害人之交付財物與否
    ，儘有自由斟酌之餘地者，即應成立恐嚇取財罪；又恐嚇行
    為不以將來之惡害通知為限，即以強暴脅迫為手段，而被害
    人未達於不能抗拒程度者，亦屬之（30年上第668 號判例、
    最高法院80年度第4 次刑事庭會議決議意旨參照）。至施用
    之威嚇手段，客觀上是否足以壓抑被害人之意思自由，應依
    一般人在同一情況下，其意思自由是否因此受壓制為斷，不
    以被害人之主觀意思為準（最高法院87年度臺上字第3705號
    判決意旨參照）；如行為人所實施之不法手段足以抑制通常
    人之抗拒，使之喪失自由意思，即與「不能抗拒」之意義相
    當。從而，本件被告持刀威嚇取財之行為，應依行為人及被
    害人彼此之身體、動作間之相對位置、時點、距離等綜合判
    斷，通常人在同一情況下，其意思自由是否將因而受到壓制
    以資判斷。查：
  (一)本件被告於事實欄(一)所示犯行，業據證人丙○○於本院審理
    中結證稱：案發當時被告進來，伊在櫃台內，被告站在櫃台
    外，2 人距離伊約70公分，被告拿出刀子往前比一下，手肘
    是縮在身邊，不記得有無超過櫃台，就說「拿出來」，伊就
    拿了2 、3000元給他，被告拿了錢就走出去，前後約4 、5
    分鐘等語（見本院卷第4 頁至第56頁）；事實欄(二)所示犯行
    ，亦據證人戊○○於本院審理中結證稱：案發時被告一進來
    就佯稱要買香煙，並趁伊轉頭拿香煙時，被告就隔著櫃台一
    手拉住伊的左手臂，另一手持利刃指向伊胸前，距離約8 、
    9 公分處，叫伊把錢拿給他，一下子就放開，伊很害怕，就
    趕快把錢拿給他，被告問下面還有沒有錢，伊就把兩手舉起
    來退後，跟他說沒有錢，過幾秒鐘，他就自己走出去了等語
    （見本院卷第58頁至第61頁），並有該2 案件之監視錄影擷
    取相片4 紙在卷可稽（見警二卷第28頁至第29 頁） ，綜合
    上開證人之證述及案發當時之錄影相片，被告持刀指向被害
    人時，均係隔著櫃台，縱然被告持刀向前伸直手臂，然被害
    人只要向後靠，被告實無法觸及被害人之身體，復參之該2
    案之證人丙○○證稱被告手肘係縮在自己身邊，並未伸直，
    證人戊○○證稱被告一手抓住伊手臂、另一手持刀向其胸前
    比一下等情，顯見警告意味極為濃厚，應認一般人在通常情
    形下，遇此狀況，雖會心生畏懼，然因與被告間尚存有相當
    之距離、空間，其意思自由尚不至於達到無法抗拒之程度，
    應認被告就事實欄(一)、(二)所施用之強暴脅迫手段，僅達到恐
    嚇取財之程度，尚未至使被害人等不能抗拒，辯護人就此部
    分之辯解，尚屬可採。
  (二)事實欄(三)所示犯行，亦據證人甲○○於本院審理中結證稱：
    案發時被告佯稱要加油，伊加完油掛好加油槍後，被告從前
    方自背後拿出1 把刀，比在伊脖子右邊約4 公分處，喊了三
    次錢，伊當作沒聽見，回頭看一下加油的儀表，就利用空檔
    回頭抓住被告持刀的手腕，被告想往後掙脫，伊就把他往後
    推，被告掙脫時刀子劃到伊右手大拇指，接著伊就跑去按警
    鈴，被告想搶伊的掛在身上的腰包但未得逞，印象中被告比
    伊矮些且感覺很緊張等語（見本院卷第63頁至第65頁）；事
    實欄(四)所示犯行，亦據證人己○○於本院審理中結證稱：案
    發時被告假裝要買遊戲的點數卡、香煙，伊把香煙拿給他時
    他就從左側拿出刀子靠在伊左側腰部，以左手持刀說要錢，
    叫伊把抽屜打開拿錢給他，伊叫他進來（櫃台內）拿，他進
    來往收銀機裡面拿現金，伊趁他右手拿錢不注意時去拿他的
    刀，2 人即發生扭打，扭打過程中被告手上始終拿著刀，我
    們2 個人應該都有受傷，被告逃跑時安全帽跟1 支鞋子留在
    現場，後來又跑回來把鞋子、安全帽拿走，後來安全帽是放
    在大門口左側等語（見本院卷第66頁至第69頁），而被告對
    於事實欄(三)部分一手持刀抓被害人甲○○之手臂，另一手持
    刀指向被害人，且當時2 人間並無任何阻隔物，及對於事實
    欄(四)被告曾走進櫃台內並於取財時，嗣與被害人發生扭打，
    且手上均持著刀子等情俱不爭執（見本院卷第65頁、第70頁
    ），則依一般通常人在狹小之櫃台內（如事實(四)），或雖在
    寬廣之空間，但身體遭被告抓住（如事實(三)），且與被告之
    間毫無阻隔之情形下，遇被告持刀近距離相向，尚難期待其
    意思自由並未受到壓制，而應認被告之行為已達至使通常之
    人不能抗拒之程度。雖證人甲○○、己○○均稱：不會害怕
    、還好等語，惟是否已達至使不能抗拒程度，應以通常一般
    人之標準，依當時客觀情形綜合判斷，揆諸前揭判例意旨及
    說明，仍應以強盜罪論處。又被告辯稱：事實(三)部分伊是伸
    手平舉抓住被害人左上臂的衣服，右手拿刀舉到左手的高度
    ，拿刀被害人看，後來被害人伸手要拿刀，伊怕傷到他就趕
    快要收回來才劃到他；事實(四)部分係因伊進去看收銀機內沒
    錢，就要離開時，被害人抓住伊左手，以致於刀子劃到伊自
    己的手，被害人就把伊一直推到門外去等語（見本院卷第65
    頁、第70頁），惟本件被害人己○○亦因而受有左臉頰約2
    公分淺撕裂傷、右耳後約2 公分撕裂傷2 處、左前臂約4 公
    分撕裂傷等傷害，此有高雄縣立岡山醫院診斷證明書在卷可
    考（見警一卷第27頁），被告亦自承其因該次犯行受傷，流
    血過多而昏倒，是均足見本件事實(四)部分，被告及被害人2
    人間必然發生相當之扭打，被告所稱被害人抓住伊左手、將
    伊一直推到門外等語，顯係避重就輕之詞，並不可採，而以
    被害人所為證述，較符情理。又不論被告持刀時是否很小心
    避免傷到被害人，或被害人所受傷害係基於被告之過失或故
    意行為所致，均屬犯罪發生之結果，而無礙於被告就此2 案
    強盜罪之成立。另起訴事實(四)證人己○○雖稱：被告以右手
    拿300 元GASH點數卡1 張、每包60元之香煙2 包時，左手就
    拿出刀子來等語（見本院卷第69頁），此部分之財物係於被
    告實施強暴脅迫前或同時所得，其取得之手段，並非基於強
    暴或脅迫行為而得，亦未在本件起訴事實範圍之內，自與本
    件強盜行為之既遂與否無涉，附此敘明。
  (三)綜上，本件事證已臻明確，被告確有上開強盜、恐嚇取財等
    犯行，足堪認定。
三、又按刑法第321 條第1 項第3 款所謂之兇器，其種類並無限
    制，凡客觀上足對人之生命、身體、安全構成威脅，具有危
    險性之器械均屬之，此有最高法院79年臺上字第5253號判例
    可資參照，而被告所持有之尖刀係金屬製，均係得持以攻擊
    人身，客觀上並已造成被害人甲○○、己○○身體之傷害，
    而對被害人之生命、身體、安全構成威脅，具有相當危險性
    之器械，揆諸前揭判例意旨，自屬刑法第321 條第1 項第3
    款所稱之兇器。是本件被告於起訴所載時、地持刀強盜被害
    人甲○○、己○○，及持刀對被害人丙○○、戊○○恐嚇取
    財等行為，核其所為，事實欄(一)、(二)部分係犯刑法第346 條
    第1 項之恐嚇取財罪；事實欄(三)、(四)部分係犯同法第330 條
    第2 項、第1 項之加重強盜未遂罪，其已著手於犯罪行為之
    實行而不遂者，為未遂犯，爰依刑法第25條第2 項之規定，
    減輕其刑。至公訴人就事實欄(一)、(二)所示恐嚇取財罪部分，
    認被告所為應成立刑法第328 條第1 項之強盜罪，惟被告所
    為該2 案之犯行，均尚未達到至使被害人無法抗拒之程度，
    而與強盜罪之構成要件有間，僅成立以恐嚇之方法使他人交
    付財物之恐嚇取財罪，業如前述，公訴人均論以強盜罪，尚
    有未洽，惟起訴之社會基本事實同一，應由本院變更原起訴
    之法條。被告所犯上開強盜未遂、恐嚇取財等罪，犯意各別
    、行為互殊，應予分論併罰。又被告前有如事實欄所載之前
    科及執行完畢紀錄，有其本院院內索引卡紀錄表報表、臺灣
    高等法院被告前案紀錄表各1 份在卷可按（見本院卷第4頁
    至第6 頁），其於5 年以內再犯本件有期徒刑以上之罪，為
    累犯，應依刑法第47條第1 項之規定，加重其刑。另被告以
    ：臺南2 案（即事實欄(一)、(二)所示犯行）是臺南第一分局因
    為知道伊慣用左手，故懷疑伊可能涉案而借提協助調查，起
    先因警察態度很差，伊不承認，後來請被害人來指認都說不
    是伊，後來要還監時因良心不安，就承認了等語；辯護人以
    ：事實欄所載臺南之2 案可能構成自首，應有減輕其刑之適
    用等語。查，關於臺南2 案查獲之情形，業據臺南警察局第
    一分局員警即證人黃田宇於本院審理中結證稱：係因得知被
    告犯案手法與臺南2 案相同，便先調監視器並請被害人指認
    ，被害人因曾與被告面對面，均能具體指明被告，才借提被
    告出來訊問，剛開始被告也是否認，直到製作第3 份筆錄時
    ，被告才承認等語（見本院卷第88頁至第89頁），復查證人
    即臺南2 案被害人丙○○係於96年9 月17日上午11時50 分
    開始製作指認筆錄，證人戊○○係於96年9 月17日上午12
    時50分開始製作指認筆錄，2 人均透過被告之前科照片、被
    告本人，而能明確指認出被告，而被告之筆錄係於同日12時
    13分製作第1 份筆錄、同日15時15分製作第2 份筆錄、同日
    18時20分製作第3 份筆錄，前2 份筆錄均否認，至第3 份始
    坦承等情，亦有前揭被害人、被告之筆錄等在卷可稽（見偵
    二卷第25頁至第32頁、第38頁至第43頁），是足認偵辦本件
    犯罪事實(一)、(二)犯行之職司偵查權限之臺南第一分局，於借
    提被告時，雖尚無法確知被告即為犯罪嫌疑人，惟於借提被
    告後，被告尚未自白前，即因借提當日被害人前來指認明確
    ，已鎖定被告即為本件犯罪嫌疑人後，並因被告仍然否認犯
    行而再行製作第3 份筆錄時，被告始坦承，應認被告雖自白
    犯行，惟已不符自首之要件，而無從減輕其刑，併此敘明。
四、爰審酌被告不思己力賺取所需，對於他人之財產未加尊重，
    欠缺法治觀念，而貿然以強暴脅迫之手段侵害他人之財產法
    益，並因其行為導致被害人甲○○、己○○等人受有傷害，
    雖傷害部分未據告訴，然被告之行為實有不當；惟念其大致
    均能坦承犯行，且所得之物均價值非鉅，及綜合考量被告係
    高職肄業、無業、家境小康（見警卷教育程度欄、職業欄及
    家庭經濟狀況欄之記載），其甫於96年11月間因案執畢出監
    ，目前仍在羈押中，及上開犯罪情節等相關情狀，酌情分別
    量處如主文所示之刑並合併定其應執行之刑，以資懲儆。雖
    公訴意旨以：被告飾詞狡辯，對於己○○部分刻意傷害手法
    惡劣，既遂部分各8 年，未遂部分各5 年等語，惟本院參酌
    公訴人係就強盜既遂犯行具體求刑，復無證據可資證明被告
    係蓄意傷害被害人，且被告大致上均能坦承犯行等情，認以
    主文所示之刑較為適當。至被告犯案所使用之水果刀已丟棄
    ，業經被告於本院審理中供陳明確（見本院卷第9 頁），為
    免日後執行之困難，爰不為沒收宣告，併此敘明。
據上論斷，應依刑事訴訟法第299 條第1 項前段、第300 條，刑
法第330 條第1 項、第2 項、第346 條第1 項、第25條第2 項、
第47條第1 項、第51條第5 款，刑法施行法第1 條之1 ，判決如
主文。
本案經檢察官程明慧到庭執行職務。
中    華    民    國    97    年    12    月    31    日
              刑事第二庭  審判長法  官  簡志瑩
                                法  官  王參和
                                法  官  呂明燕
如不服本判決應於收受判決後10日內向本院提出上訴書狀，並應
敘述具體理由。其未敘述上訴理由者，應於上訴期間屆滿後20日
內向本院補提理由書(均須按他造當事人之人數附繕本)「切勿逕
送上級法院」。
中    華    民    國    97    年    12    月    31    日
                                書記官  陳瓊芳
中華民國刑法第330條
犯強盜罪而有第321 條第1 項各款情形之一者，處7 年以上有期
徒刑。
前項之未遂犯罰之。
中華民國刑法第346條
意圖為自己或第三人不法之所有，以恐嚇使人將本人或第三人之
物交付者，處6 月以上5 年以下有期徒刑，得併科1 千元以下罰
金。
以前項方法得財產上不法之利益，或使第三人得之者，亦同。
前二項之未遂犯罰之。


司法院資訊處製作；財團法人民間司法改革基金會備份。
